【裁判字號】    95,判,1038
【裁判日期】    950706
【裁判案由】    徵收補償
【裁判全文】
最  高  行  政  法  院  判  決
                                     95年度判字第01038號
上  訴  人  丙○○
訴訟代理人  乙○○
被 上訴 人  臺中市政府
代  表  人  甲○○
訴訟代理人  林豐順律師
上列當事人間因徵收補償事件，上訴人不服中華民國94年1月28日
臺中高等行政法院93年度再字第30號判決，提起上訴。本院判決
如下：
    主  文
上訴駁回。
上訴審訴訟費用由上訴人負擔。
    理  由
壹、本件上訴人主張：查上訴人所有詮億碾米工廠之碾米設備，
    顯係行為時土地法第5條所稱之建築改良物，因該碾米設備
    係屬木造，且皆固定在廠房牆壁上或地板上，只要一經拆除
    （卸）、敲開，必然損壞，無從再為利用。且依民法第811
    條之規定，系爭之碾米設備亦因附合而成為建築物之一部分
    ，被上訴人並未計入碾米設備之金額於廠房徵收款內，顯不
    合法。其應依土地法第215條第1項、第241條、第244條之規
    定，發給上訴人遷移費而非搬遷費，始為適法。至於行政院
    民國（下同）55年2月23日台（55）內字第1245號令，僅可
    適用於非屬法定土地改良物，此與本件之法定土地改良物，
    迥不相同。綜上部分實係足以影響於判決之重要證物，惟原
    確定判決並未加以論列，再審判決亦未加以糾正，即有判決
    不適用法規、判決適用法規不當、判決不備理由等違背法令
    情事，爰請求廢棄原確定判決及再審判決。
貳、被上訴人則以：查上訴人指陳分產議定書，此部分實係足以
    影響於判決之重要證物，原確定判決並未加以論列，再審判
    決亦未加以糾正，並非事實。再審判決已就此部分論列，並
    認不足以動搖原確定判決基礎，以判決駁回，並無不當。況
    本件經最高行政法院於92年4月3日以92年度判字第358號判
    決確定，嗣經上訴人提起再審，亦經最高行政法院93年度判
    字第1448號判決駁回再審之訴，其判決理由為上訴人所有碾
    米機器設備，縱皆固定於廠房牆壁上或地板上，仍不失其為
    機器設備之功能，有其獨立之性質，且非不可拆除，與民法
    第811條規定之動產附合為不動產之重要成分者不同，未予
    認定為廠房建築改良物一部分，無違經驗法則及論理法則。
    其既非廠房建築改良物之一部分，自無依建築改良物之遷移
    給予遷移費或併予徵收補償可言。是本件之訴訟標的已為確
    定判決之效力所及，且無行政訴訟法第273條各款之規定，
    上訴人仍執詞上訴，並非適法等語，資為抗辯。
參、再審判決以：查被上訴人於查估本案各項機器設備，係實地
    清點各項機器設備計12頁70項目之多，分別逐一核算其拆卸
    、安裝、損耗、試車、搬運費等，並本若因拆遷而致設備破
    損或不堪使用，則以損耗計算其費用之查估原則，計查估新
    臺幣（下同）982,611元，有原處分卷附查估報告書及勘估
    標的現況照片16張、動產明細表可稽，已充分維護上訴人之
    權益，該查估報告內容應屬具體而可採。且華聲公司係經濟
    部核准設立，所營項目包括機械、汽車、工廠設備等估價與
    鑑定之企業發展鑑定顧問有限公司。又依規定，被上訴人委
    請相關專業查估，本無須另經他機構複核，本件由華聲公司
    出具之查估報告書，另由廣地公司複核校正書，雖屬畫蛇添
    足之舉，惟仍不影響該查估報告書之效力。並就本件系爭碾
    米廠之機器設備，非行為時土地法第5條所稱建築改良物，
    無法依同法第236條、第144條規定發給遷移費，僅能參照土
    地法第236條規定酌給搬遷費。又系爭各項機器設備既經實
    地清點，分別逐一核算其拆卸、安裝、損耗、試車、搬運費
    等，計查估982,611元，與事實相符，且拆遷後原機器仍為
    上訴人所有，被上訴人發給上訴人拆遷之搬遷費，尚無不合
    等詳為論述，足見上開分產議定書上訴人所指廠房係屬「合
    法建物」，尚與本件系爭碾米廠之機器設備無關，上開分產
    議定書縱屬上訴人於前訴訟程序業已提出，並不足以動搖原
    確定判決基礎，而為原確定判決所不採，並無上訴人所指漏
    未斟酌，即與漏未斟酌有間，並無行政訴訟法第273條第1項
    第14款規定「原判決就足以影響於判決之重要證物漏未斟酌
    」可言。綜上所述，上訴人之主張既不足取，其依行政訴訟
    法第273條第1項第14款規定，以原判決就足以影響於判決之
    重要證物漏未斟酌為由，求予撤銷改判原確定判決云云，經
    原審審酌最高行政法院92年度判字第358號暨原審89年度訴
    字第160號判決，並無上訴人所主張得提起再審之訴之事由
    ，上訴人提起本件再審之訴，顯無再審理由，乃判決駁回上
    訴人在原審之訴。
肆、本院按：
(一)、按當事人對於行政法院之裁判，提起再審之訴，須有行政訴
    訟法第273條、第274條所定情形之一者，始得為之。次按對
    於最高行政法院之判決，本於第273條第1項第9款至第14款
    事由聲明不服者，雖有前2項之情形，仍專屬原高等行政法
    院管轄。而所謂「原判決就足以影響於判決之重要證物漏未
    斟酌」，係指足以影響判決基礎之重要證物，雖在前訴訟程
    序業已提出，然未經確定判決加以斟酌，或者忽視當事人聲
    明之證據而不予調查，或者就依聲請或依職權調查之證據未
    為判斷，均不失為漏未斟酌，且以該證物足以動搖原確定判
    決基礎者為限。若於判決理由項下說明無調查之必要，或縱
    經斟酌亦不足影響判決基礎之意見，即與漏未斟酌有間，不
    得據為再審之理由。且若當事人雖已主張其再審之訴具備行
    政訴訟法第273條第1項第14款規定之要件，而經法院審查結
    果其實無此事由者，則其再審之訴即為顯無理由。
(二)、經查，本件被上訴人為辦理87年度臺中市○○○○○道路（東
    西向快速道路）用地，徵收坐落臺中市○○區○○段455－1
    地號土地並附帶徵收其地上物，需拆遷工程用地上上訴人所
    有之詮億豐碾米工廠之機器設備，乃以88年8月31日88府工
    土字第122895號函知上訴人訂期發放機械搬遷補償費982,61
    1元。上訴人不服，遂向臺灣省政府提起訴願，經遭決定駁
    回，復向內政部提起再訴願，經內政部以89年7月20日89內
    訴字第8905301號訴願決定「有關營業損失補償部分之原決
    定及原處分均撤銷，由原處分機關於2個月內另為適法之處
    分；其餘部分之再訴願駁回」，上訴人仍對被駁回之機器設
    備搬運費部分不服，乃向原審提起行政訴訟，經原審以89年
    度訴字第160號判決駁回上訴人之訴，上訴人不服該判決，
    提起上訴，經本院92年度判字第358號判決駁回上訴而確定
    。嗣上訴人不服前開本院92年度判字第358號確定判決，復
    具狀向本院提起再審之訴，經本院以上訴人依行政訴訟法第
    273條第1項第14款提起再審之訴部分，因專屬原高等行政法
    院即原審管轄，乃以93年度裁字第1406號裁定移送原審。
(三)、原審斟酌全辯論意旨及調查證據之結果，以：分產議定書上
    訴人所指廠房係屬「合法建物」，尚與本件系爭碾米廠之機
    器設備無關，上開分產議定書縱屬上訴人於前訴訟程序業已
    提出，並不足以動搖原確定判決基礎，而為原確定判決所不
    採，並無上訴人所指漏未斟酌，即與漏未斟酌有間，並無行
    政訴訟法第273條第1項第14款規定「原判決就足以影響於判
    決之重要證物漏未斟酌」，因將原決定及原處分均予維持，
    駁回上訴人之訴，核無違誤。上訴論旨，仍執前詞，指摘原
    判決違誤，求予廢棄，難認有理由，應予駁回。
據上論結，本件上訴為無理由，爰依行政訴訟法第255條第1項、
第98條第3項前段，判決如主文。
中    華    民    國    95    年    7     月    6     日
                  第一庭審判長法  官  葉  振  權
                              法  官  陳  秀  美
                              法  官  劉  鑫  楨
                              法  官  梁  松  雄
                              法  官  劉  介  中
以  上  正  本  證  明  與  原  本  無  異
中    華    民    國    95    年    7     月    7     日
                              書記官  吳  玫  瑩


司法院資訊處製作；財團法人民間司法改革基金會備份。
